【裁判字號】    97,消債更,1366
【裁判日期】    980227
【裁判案由】    更生事件
【裁判全文】
臺灣臺南地方法院民事裁定          97年度消債更字第1366號
債  務  人  甲○○
上列當事人聲請消費者債務清理事件聲請更生及保全處分，本院
裁定如下：
    主  文
聲請更生及保全處分均駁回。
聲請費用壹仟元由聲請人負擔。
    理  由
一、按更生及清算事件專屬債務人住所地之地方法院管轄。不能
    依前項規定定管轄法院者，由債務人主要財產所在地之地方
    法院管轄。消費者債務清償條例第5條定有明文。經查，本
    件聲請人之戶籍地固設於高雄縣那瑪夏鄉瑪雅村平和巷26號
    ，有聲請人提出之戶籍謄本附卷可稽，惟聲請人實際住所地
    為「臺南縣永康市○○里○○街137號」，此有聲請狀以及
    聲請人提出之居住證明可按，且聲請人之配偶及子女亦非居
    住於戶籍地，而係居住於臺中縣大肚鄉○○村○○路○段70
    巷1弄27-1號之租屋處，亦有租賃契約書及水費、電費收據
    可稽，又聲請人自96年起即任職位於台南縣永康市之永康分
    局龍潭派出所，是聲請人主張其實際住所地為「臺南縣永康
    市○○市○○里○○街137號」應屬有據，本院對本件聲請
    自有管轄權，合先敘明。
二、本件聲請意旨略以：債務人甲○○前於民國97年6月5日依消
    費者債務清理條例第151條規定，向其最大債權金融機構即
    渣打國際商業銀行（下稱渣打銀行）表明請求共同協商之意
    旨，渣打銀行並於97年6月6日收受，惟聲請人與最大債權金
    融機構協商程序開始後，債權人之一之萬榮行銷顧問股份有
    限公司（下稱萬榮公司）仍進行強制執行程序，依同條例施
    行細則第44條規定，已視為協商不成立，而債務人之無擔保
    或無優先權之債務總額未逾新台幣（下同）1,200萬元，復
    未經法院裁定開始清算程序或宣告破產，為此，依消費者債
    務清理條例提出本件更生之聲請等語。
三、按債務人對於金融機構因消費借貸、自用住宅借款、信用卡
    或現金卡契約而負債務，在聲請更生或清算前，應提出債權
    人清冊，以書面向最大債權金融機構請求協商債務清償方案
    並表明共同協商之意旨，消費者債務清理條例第151條第1項
    定有明文。揆其立法意旨無非認債務人對於金融構因前開原
    因所負欠債務，其法律關係較為單純明確，金融機構並已訂
    有債務協商機制，如能協商成立，債務人不需依債清條例聲
    請更生或清算，可疏減法院負擔，有效分配司法資源，並使
    債務人得自主解決其債務，爰就此部分採行協商前置主義。
    又協商前置之立法意旨既在疏減法院負擔，而責由最大債權
    行銀介入以求當事人間得自主解決債務，於適當範圍令債務
    人配合提出相關文件或當面說明，以減輕最大債權銀行依法
    律授權調取（詳本條例第151條第2項），應符衡平原則。準
    此，倘最大債權銀行依前開規定通知債務人到場面談，債務
    人無正當理由，未予到場，故意延置協商程序，自不得執此
    可歸責己之事由，以脫法方式逕援引同條例153條規定主張
    ：「自債務人提出協商請求之翌日起逾30日不開始協商，或
    自開始協商之翌日起逾90日協商不成立，債務人得逕向法院
    聲請更生或清算」。次按本條例施行細則第44條之立法說明
    亦載明：為使債務協商機制不致因債權金融機構聲請或繼續
    強制執行程序而落空，債務人依本條例第151條第1項規定請
    求協商債務清償方案後，任一債權金融機構於協商期間內對
    其財產聲請強制執行；或債權金融機構於債務人請求協商前
    已聲請法院開始強制行程序，而不同意延緩執行者，均視為
    協商不成立，俾利債務人得儘速向法院聲請更生或清算。亦
    即債權金融機構於債務人提出協商請求後，若仍聲請強制執
    行或不同意延緩執行者，顯無協商意願，始得視為協商不成
    立，若債務人自始未曾依本條例第151條第1項提出債權人清
    冊，以書面向最大債權金融機構請求協商債務清償方案，並
    表明共同協商之意旨請求協商，或未曾將已請求協商之意旨
    通知執行中之債權金融機構，則該債權金融機構無法知悉已
    有協商之請求並據以判斷是否參與協商或同意延緩執行。且
    若債務人無庸依本條例第151條第1項所定之協商前置機制，
    即得要求執行中之任一債權金融機構延緩執行，並以債權金
    融機構不同意延緩或未予答覆為由，即視為協商不成立，並
    據以請求更生，則無異以延緩執行為手段，而規避本條例第
    151條第1項所定之協商前置程序，此顯非本條例施行細則第
    44條之制定原意。又聲請更生或清算不合程式或不備其他要
    件者，法院應以裁定駁回之，但其情形可以補正者，法院應
    定期間先命補正，復為同條例第8條所明定。
四、經查：
  (一)債務人因有對於金融機構因消費借貸、自用住宅借款、信用
    卡或現金卡契約而負債務，且曾於97年6月5日向最大債權金
    融機構渣打銀行請求共同協商債務清償方案，並經渣打銀行
    收受，固提出掛號郵件收件回執影本1份為佐（見本院卷第7
    頁）。惟經本院依職權函詢渣打銀行結果，該銀行回覆稱：
    債務人經銀行通知面談兩次，均無故不到場面談，故無法與
    債務人成立協商等語，有該銀行於97年12月2日之民事陳報
    狀附卷可稽（見本院卷第117頁至第118頁），可見本件前置
    協商程序業經最大債權銀行即渣打銀行收受並已開始協商程
    序，然因債務人未能配合協商面談，致渣打銀行無法繼續進
    行該協商程序，此情形乃可歸責債務人個人之事由所致，自
    難認債務人確有申請協商之真意，揆諸前開規定，尚難認與
    第151條第1項、第153條所定要件相符，是債務人逕向本院
    聲請更生，難認有據。
  (二)債務人雖主張萬榮公司於其前置協商開始後，曾表明「不同
    意延緩執行」云云，並提出本院95年度執字第49558號執行
    命令、96年2月至97年1月及97年3月至11月之薪資薪俸表為
    證（見本院卷第13頁、第79頁至第90頁），惟自前揭文件觀
    之，僅能認定萬榮公司確於債務人聲請前置協商程序前，已
    向本院聲請執行債務人之薪資債權。而經本院函詢萬榮公司
    ，經該公司具狀陳稱：其未有債務人請求停止強制執行之訊
    息等語，有該公司於97年12月4日之民事陳報狀附卷可稽（
    見本院卷第137頁至第138頁），是以，債務人自不能以萬榮
    公司持續扣薪為由即認該公司已為不同意之表示，並據此視
    為協商不成立。
  (三)揆諸前揭說明，債務人所稱認已符合本條例施行細則第44條
    之規定而聲請更生云云，難謂適法。
五、綜上所述，債務人提起本件聲請並未遵循本條例第151條第1
    項之規定與全體金融機構債權人先行債務協商之機制，亦與
    本條例第153條或施行細則第44條之規定未合，自屬欠缺聲
    請更生之要件，且此程序上要件之欠缺亦無從補正，依上開
    說明，應予駁回其更生之聲請，爰裁定如主文。
六、另債務人聲請保全處分，惟本件更生之聲請既經駁回，其保
    全處分之聲請自應失所附麗，亦一併駁回，附此敘明。
中    華    民    國    98    年    2     月    27    日
                  民事第三庭  法  官  林福來
上為正本係照原本作成。
如不服本裁定，應於裁定送達後10日內，以書狀向本院提出抗告
，並繳納抗告費新臺幣1千元。
中    華    民    國    98    年    2     月    27    日
                              書記官  吳俊達


司法院資訊處製作；財團法人民間司法改革基金會備份。
